【裁判字號】    89,台上,1019
【裁判日期】    890504
【裁判案由】    返還無權占有土地
【裁判全文】
最高法院民事判決                              八十九年度台上字第一○一九號
    上  訴  人  乙○○
                丙○○
    共      同
    訴訟代理人  蔣志明律師
    被 上訴 人  甲○○
    訴訟代理人  柳正村律師
右當事人間請求返還無權占有土地事件，上訴人對於中華民國八十八年一月四日台灣
高等法院台中分院第二審判決（八十七年度重上字第五六號），提起上訴，本院判決
如左：
    主  文
原判決關於駁回上訴人請求被上訴人拆屋還地之訴及該訴訟費用部分廢棄，發回台灣
高等法院台中分院。
    理  由
本件上訴人主張：被上訴人就伊所有坐落台中市○區○○段六九地號土地，如原判決
附圖（下稱附圖）所示Ｆ部分面積○點○二二三公頃及Ｄ部分面積○點○○五八公頃
，有不定期限租賃關係存在。被上訴人於Ｆ部分搭建棚架，供放置物品及車輛使用，
Ｄ部分則為空地，兩造間之租約並非租地建屋性質，伊依民法第四百五十條第二項規
定，自得隨時終止租約。又被上訴人於鄰地經營廣全化學工業股份有限公司（下稱廣
全公司），系爭土地為其生產或置放、搬運化學產品之場所，其未經設立許可，即在
上開Ｆ部分搭建之棚架內，從事工廠之生產事宜，有違工廠設立規則第六條第一款、
第二款之規定，故縱認該棚架係屬房屋，伊亦得依土地法第一百零三條第二款之規定
，終止租約等情。爰依民法第四百五十五條、第七百六十七條之規定，求為命被上訴
人拆除系爭如附圖所示Ｆ部分土地上之地上物，將該部分土地連同Ｄ部分土地返還與
伊之判決。
被上訴人則以：系爭土地原由訴外人賴朝水、陳青瑞分別承租十五坪、十八坪，建築
土造住房二戶，作住家之用。嗣該二人將之讓渡與豐全股份有限公司（下稱豐全公司
）作為工廠使用，伊係豐全公司負責人，歷年租金均以伊名義繳納，承租面積九十六
坪，系爭土地上既原建有房屋，兩造間之租賃，應有土地法第一百零三條租地建屋規
定之適用等語，資為抗辯。
原審廢棄第一審所為上訴人此部分勝訴之判決，改判駁回其訴，係以：上訴人主張系
爭土地為其所有，被上訴人就如附圖所示Ｆ、Ｄ部分之土地，有不定期限租賃關係，
Ｆ部分上之建物係被上訴人所建之事實，有土地登記簿謄本、照片等件為證，並經第
一審法院履勘現場查明屬實，製有勘驗筆錄及測量成果圖足稽，堪信為真實。依第一
審法院於民國八十五年十月八日履勘現場時所拍攝之照片顯示，上開Ｆ部分之建物，
屋頂係兩片棚架，中間未結合，留有空隙，雨水尚可滲下，不足以遮風避雨，難認係
土地法所謂之房屋。惟系爭土地原由賴朝水承租十五坪及陳青瑞承租十八坪，嗣豐全
公司受讓後，於其上興建台式土造住房十五坪及十八坪，有上訴人乙○○於六十四年
十二月二十六日通知被上訴人之存證信函在卷可憑。又被上訴人於六十九年二月一日
提存租金時，表明其承租系爭土地之面積約九十六坪，此與系爭土地如附圖所示Ｆ、
Ｄ部分共二八一平方公尺大致相符。被上訴人承租之範圍，因包括空地，故與豐全公
司租地建屋之面積共三十三坪，並不一致，但不能以承租面積前後不符，即認豐全公
司所建之二間房屋於被上訴人承租時已不存在。況現場尚留有二間房屋拆除後所剩之
土造牆壁，益證原台式土造住房二間並非全然不存，被上訴人承租九十六坪系爭土地
應係豐全公司原承租之三十三坪再加上空地，Ｆ部分之地上建物為二二三平方公尺，
應係豐全公司之三十三坪建物再增建而成，此觀現場照片所示該建物面臨台中市○○
街係鐵皮及鐵捲門構造自明。可見豐全公司承租系爭土地建屋後，由被上訴人繼續承
租系爭土地供該土造住房使用，兩造間仍應認係租地建屋之關係。上訴人以系爭土地
上建物之現狀，推斷被上訴人並非租地建屋，而依民法第四百五十條第二項規定終止
租約，自屬無據。再者，系爭土地上之建物實係廣全公司之車庫，供置放物品及車輛
之用，有勘驗筆錄及照片在卷可稽。被上訴人經營之廣全公司係位於系爭土地旁之六
七地號土地上，其是否係在住宅區內非法開設工廠，與系爭土地無關。且由現場照片
觀之，及經本院多次履勘現場，均未發現系爭土地上有機器設備，或被上訴人以之為
生產、置放、搬運之化學產品。上訴人主張被上訴人違反法令，依土地法第一百零三
條第二款之規定終止租約，亦無足取。綜上所述，兩造間之租賃關係應仍存在，上訴
人依民法第四百五十五條、第七百六十七條規定，請求被上訴人將系爭土地上如附圖
所示Ｆ部分之地上物拆除，返還該部分及Ｄ部分土地，為無理由，不應准許等詞，為
其判斷之基礎。
原審認定豐全公司原承租系爭土地三十三坪並於其上建有土造房屋二間，惟該二房屋
已拆除，只剩土造牆壁。又被上訴人承租系爭土地九十六坪，於其上所建如附圖所示
Ｆ部分建物，不能認係房屋，僅供置放物品及車輛之用。果爾，倘被上訴人承租系爭
土地時，豐全公司所建房屋已拆除只剩土造牆壁，或被上訴人係為供置放物品及車輛
之用，需較廣之空間，始承租系爭土地，而於承租後即將原建之土造房屋拆除，則上
訴人主張被上訴人承租系爭土地並非租地建屋性質云云，是否毫無足取，即非無研求
之餘地。原審就豐全公司原建房屋究係於何時拆除，及兩造間於立約時是否有約定承
租系爭土地係供建屋之用，均未調查審認，遽依前揭理由認兩造間之租約係屬租地建
屋性質，上訴人不得依民法第四百五十條第二項規定終止租約，不無可議。上訴論旨
，指摘原判決此部分為不當，求予廢棄，為有理由。
據上論結，本件上訴為有理由，依民事訴訟法第四百七十七條第一項、第四百七十八
條第一項，判決如主文。
中      華      民      國    八十九    年      五      月      四      日
                              最高法院民事第四庭
                                  審判長法官  林  奇  福
                                        法官  陳  國  禎
                                        法官  李  彥  文
                                        法官  陳  重  瑜
                                        法官  黃  秀  得
      右正本證明與原本無異
                                              書  記  官
中      華      民      國    八十九    年      五      月     十八     日


司法院資訊處製作；財團法人民間司法改革基金會備份。
